--- 
title: "Analyser des données avec R"
author: "Pierre-Yves de Müllenheim"
date: "`r Sys.Date()`"
site: bookdown::bookdown_site
output: bookdown::gitbook
documentclass: book
bibliography: Library.xml
csl: apa.csl
description: "Introduction à l'analyse des données avec R"
link-citations: yes
github-repo: pydm1989/Analyser-des-donnees-avec-R
---

# Introduction {-}
Répondre à une question à partir de données nécessite de connaître les analyses statistiques à réaliser pour répondre à cette question. De plus, il est préférable que le logiciel utilisé pour conduire les analyses permette de connaître les détails des calculs effectués, et que ces calculs puissent être reproduits à l'identique par un autre utilisateur. Dans cette optique, le logiciel R présente un grand intérêt car il laisse une grande maîtrise dans la configuration des analyses statistiques et il permet de conserver une trace des analyses réalisées afin de les partager. 

Ce livre est en cours d'élaboration et vise à servir de support à des enseignements auprès d'étudiants qui découvrent les analyses statistiques en même temps que le logiciel R. 


```{r setup, include = FALSE}
knitr::opts_chunk$set(echo = TRUE)
```

```{r include=FALSE}
# automatically create a bib database for R packages
knitr::write_bib(c(
  .packages(), 'bookdown', 'knitr', 'rmarkdown'
), 'packages.bib')
```
